【裁判字號】    99,交抗,71
【裁判日期】    990211
【裁判案由】    聲明異議
【裁判全文】
臺灣高等法院高雄分院刑事裁定          99年度交抗字第71號
抗   告   人
即原處分機關  交通部公路總局高雄區監理所
代  表  人  乙○○
異  議  人
即受處分人  甲○○
上列抗告人因受處分人違反道路交通管理條例聲明異議案件，不
服臺灣高雄地方法院中華民國98年12月28日裁定（98年度交聲字
第3024號），提起抗告，本院裁定如下：
    主  文
抗告駁回。
    理  由
一、本案經本院審理結果，認原審上開裁定認事用法皆無違誤，
    應予維持，並引用如附件原審裁定載述之理由。
二、抗告人抗告意旨略以：緩起訴乃附條件的不起訴處分，亦即
    是不起訴處分的一種，此觀諸刑事訴訟法第256 條規定自明
    ，既為不起訴即依不起訴處理；檢察官為緩起訴處分時依刑
    事訴訟法第253 條之2 第1 項規定對被告所為之指示及課予
    之負擔，係一種特殊的處遇措施，並非刑罰；因此，刑事案
    件經檢察官為緩起訴處分確定後，宜視同不起訴處分確定，
    依行政罰法第26條第2 項規定，得依違反行政法上義務規定
    裁處之，此經法務部行政罰法諮詢小組第1 次會議作成結論
    函釋在案，異議人因酒後駕車違規之事實，同時觸犯刑事法
    律及違反行政法上義務，刑事部分經檢察官緩起訴處分確定
    ，異議人並已依緩起訴處分命令履行60小時之義務勞動，並
    接受二場次法治教育完畢，然其提供義務勞務之性質與本案
    處分所為罰鍰、吊扣駕照及施以道安講習等裁罰種類尚屬有
    異，亦無道路交通管理處罰條例第35條第8 項規定之適用；
    本件異議人雖經檢察官緩起訴處分，依上開法務部會議紀錄
    及檢附之交通部95年7 月17日交路字第0950006986號函釋，
    自仍應有行政罰法第26條第2 項規定之適用；原裁定將罰鍰
    部分撤銷不罰，於法尚有未洽，應請撤銷原裁定，更為適法
    之裁定云云。
三、按一行為同時觸犯刑事法律及違反行政法上義務規定者，依
    刑事法律處罰之，但其行為應處以其他種類行政罰或得沒入
    之物而未經法院宣告沒收者，亦得裁處之；前項行為如經不
    起訴處分或為無罪、免訴、不受理、不付審理之裁判確定者
    ，得依違反行政法上義務規定裁處之，復為行政罰法第26條
    所明定。受處分人即原審異議人有於97 年4月15日下午9 時
    許，於飲用酒類已達不能安全駕駛動力交通工具之程度後，
    猶騎乘系爭車輛沿高雄市○○街往高雄縣大寮鄉方向行駛，
    行經高雄縣鳥松鄉○○路與大同路口前為警攔檢，並測得其
    吐氣所含酒精濃度為每公升0.68毫克，超過0.55之規定標準
    ，高雄縣政府警察局交通警察隊遂對異議人當場舉發，經原
    處分機關於98年10月25日對異議人裁處罰鍰49,500元，吊扣
    異議人小型車普通駕駛執照12個月，並應參加道路交通安全
    講習；另異議人涉犯刑法第185 條之3 不能安全駕駛動力交
    通工具而駕駛罪之刑事案件部分，則經臺灣高雄地方法院檢
    察署檢察官以97年度偵字第12281 號為緩起訴處分，緩起訴
    期間為1 年，異議人並應於緩起訴期間屆滿前3 個月，向指
    定之公益團體、地方自治團體或社區提供60小時之義務勞務
    及接受2 場次之法治教育確定，為異議人所不爭執，並有上
    開緩起訴處分書在卷可稽，此部分事實堪予認定。參諸行政
    罰法第26條之立法理由，明確揭示：「一、行為同時觸犯刑
    事法律及違反行政法上義務規定時，由於刑罰與行政罰同屬
    對不法行為之制裁，而刑罰之懲罰作用較強，故依刑事法律
    處罰，即足資警惕時，實無一事二罰再處行政罰之必要。且
    刑事法律處罰，由法院依法定程序為之，較符合正當法律程
    序，應予優先適用。但罰鍰以外之沒入或其他種類行政罰，
    因兼具維護公共秩序之作用，為達行政目的，行政機關仍得
    併予裁處，故為第一項但書規定。」是在刑罰與行政罰之處
    罰目的相同且處罰手段相同之情形，若依刑事法律處罰，即
    足以警惕行為人，則無再對行為人處以行政罰或罰鍰之必要
    ，但例外在沒入或其他種類行政罰，因兼具維護公共秩序之
    作用，為達行政目的，行政機關仍得對行為人併予裁處。至
    被告經檢察官為「緩起訴處分」者，固於緩起訴處分期滿未
    經撤銷時，與不起訴處分確定之效果相同，非有刑事訴訟法
    第260 條之事由，不得對於同一案件再行起訴，惟94年2 月
    5 日公布之行政罰法第26條第2 項，既僅臚列「不起訴處分
    或無罪、免訴、不受理、不付審理之裁判確定者」，未將91
    年2 月8 日即已增定公布之「緩起訴處分」一併納入，自應
    認係立法者有意排除。再者，被告經檢察官為緩起訴處分者
    ，仍認為其成立死刑、無期徒刑或最輕本刑3 年以上有期徒
    刑以外之罪，僅係法律賦予檢察官一定之裁量權，於檢察官
    參酌刑法第57條所列事項及公共利益之維護後，認對被告以
    緩起訴為適當時，得對被告為緩起訴處分，非指被告不成立
    刑事犯罪，故與上開行政罰法第26條第2 項列舉之不起訴處
    分、無罪、免訴、不受理、不付審理之情形迥異，而類似於
    法院對被告所為之緩刑宣告。況檢察官對被告為緩起訴處分
    ，並命被告應於一定期間內遵守或履行刑事訴訟法第253 條
    之2 第1 項各款所定之緩起訴處分條件，該等緩起訴處分條
    件名義上雖非刑罰，但仍係一種特殊的處遇措施，足以減少
    被告之財產或課予被告一定之義務，性質上屬於干預人民自
    由、權利之處分，與刑事制裁無異，實質上為刑事處罰。故
    檢察官為緩起訴處分並命向公益團體捐款者，其捐款解釋上
    亦屬道路交通管理處罰條例第35條第8 項所規定之罰金，監
    理機關雖不得再為行政裁罰，惟若行為人所支付之緩起訴處
    分金，未達道路交通管理處罰條例第92條第3項 所訂最低罰
    鍰基準規定者，依該條例第35條第8 項之規定，即須補繳不
    足最低罰鍰之部分，始為適法（臺灣高等法院暨所屬法院97
    年度法律座談會刑事類提案第39號參照），故仍有行政罰法
    第26條第1 項「一行為不二罰」規定之適用。本件異議人既
    於原處分機關裁處行政罰前，即經檢察官為上開附加命異議
    人於緩起訴期間屆滿前3 個月，向指定之公益團體、地方自
    治團體或社區提供60小時之義務勞務及接受2 場次法治教育
    條件之緩起訴處分確定，緩起訴期間並於98年6 月3 日屆滿
    ，而該緩起訴處分條件，依前開說明，係一種特殊的處遇措
    施，性質上屬於干預人民一般行為自由之處分，實質上係刑
    事處罰無疑，是揆諸上開行政罰法第26條第1 項之規定，自
    不得再對異議人處以罰鍰，僅得對異議人處以沒入或其他種
    類之行政罰。原處分機關就異議人同一酒後駕車行為，再予
    以裁處罰鍰49,500元，有違一行為不二罰原則。至原處分機
    關對異議人裁處吊扣小型車普通駕駛執照12個月及接受道路
    交通安全講習部分，分別為剝奪資格、警告性之處分，依行
    政罰法第2 條第2 款、第4 款，屬於其他種類之行政罰，依
    同法第26條第1 項但書之規定，自得併予裁罰之。又因聲明
    異議乃一種司法救濟途徑，由法院審查受處分人所涉之違規
    事實是否成立及原處分所適用之法條是否正確，故於原處分
    違法時，法院應自為處分，就吊扣駕駛執照、接受道路交通
    安全講習等處罰效果，一併重新諭知（臺灣高等法院暨所屬
    法院98年度法律座談會第23號提案研討結果），綜上所示，
    原處分機關對異議人裁處罰鍰49,500 元 ，即與一行為不二
    罰之原則相違，難謂適法；原審遂認異議人聲明異議為有理
    由，將原處分機關之處分撤銷，重新諭知異議人甲○○應吊
    扣小型車普通駕駛執照12個月及接受道路交通安全講習，業
    據原審於裁定理由論述綦詳。本院認原裁定已從法理層面詳
    予分析，其立論甚為正確，且檢察官以緩起訴命被告向公益
    團體、地方自治團體或社區提供60小時之義務勞務，與道路
    交通管理處罰條例第35條第8 項經裁判確定處以「罰金」，
    其性質截然不同，並無所謂差額可言，亦無適用該條例之可
    能。抗告意旨執前開法務部會議紀錄及交通部函釋而指摘原
    裁定不當，並無理由，應予駁回。
四、據上論斷，應依道路交通案件處理辦法第26條，刑事訴訟法
    第412 條，裁定如主文。
中    華    民    國    99    年    2     月    11    日
                  刑事第四庭    審判長法  官  蕭權閔
                                      法  官  李嘉興
                                      法  官  陳吉雄
以上正本證明與原本無異。
本件不得再抗告。
中    華    民    國    99    年    2     月    12    日
                                      書記官  郭蘭蕙
附件：
臺灣高雄地方法院交通事件裁定        98年度交聲字第3024號
原處分機關  交通部公路總局高雄區監理所
異  議  人  甲○○
上列異議人即受處分人因違反道路交通管理處罰條例案件，對於
交通部公路總局高雄區監理所民國98年10月25日所為之裁決（原
處分案號：高監自裁字第裁80-N00000000號）聲明異議，本院裁
定如下：
    主  文
原處分撤銷。
甲○○汽車駕駛人，駕駛汽車經測試檢定酒精濃度超過規定標準
，應吊扣小型車普通駕駛執照拾貳個月及接受道路交通安全講習
。
    理  由
一、原處分意旨略以：異議人即受處分人甲○○於民國97年4 月
    15日下午9 時59分許，駕駛車牌號碼9850-ML 號自用小客車
    （下稱系爭車輛），行經高雄縣鳥松鄉○○路與大同路口，
    因「駕駛汽車經測試檢定酒精濃度超過每公升0.55毫克之規
    定標準」，經高雄縣政府警察局交通警察隊當場舉發，爰依
    道路交通管理處罰條例第35條第1 項第1 款、違反道路交通
    管理事件統一裁罰基準及處理細則第41條、第43條、第44條
    及第67條之規定，裁處異議人罰鍰新臺幣（下同）49,500元
    ，吊扣異議人駕駛執照12個月，並依道路交通管理處罰條例
    第24條之規定，施以道路交通安全講習等語。
二、聲明異議意旨略以：異議人上開違規行為，業經臺灣高雄地
    方法院檢察署檢察官為緩起訴處分，並命異議人於緩起訴期
    間屆滿前3 個月，向指定之公益團體、地方自治團體或社區
    提供60小時之義務勞務，並接受2 場次之法治教育確定，詎
    原處分機關復對異議人裁處罰鍰49,500元，爰聲明異議，請
    求撤銷原處分等語。
三、按汽車駕駛人，駕駛汽車經測試檢定酒精濃度超過規定標準
    者，處15,000元以上60,000元以下罰鍰，並當場移置保管該
    汽車及吊扣其駕駛執照1 年；汽車駕駛人，有前述第35條第
    1 項規定之情形者，應接受道路交通安全講習，道路交通管
    理處罰條例第35條第1 項第1 款、第24條第1 項第2 款分別
    定有明文。次按小型車違反上開規定，於期限內繳納罰鍰或
    到案聽候裁決者，處罰鍰49,500元，違反道路交通管理事件
    統一裁罰基準表亦有規範。再一行為同時觸犯刑事法律及違
    反行政法上義務規定者，依刑事法律處罰之，但其行為應處
    以其他種類行政罰或得沒入之物而未經法院宣告沒收者，亦
    得裁處之；前項行為如經不起訴處分或為無罪、免訴、不受
    理、不付審理之裁判確定者，得依違反行政法上義務規定裁
    處之，復為行政罰法第26條所明定。
四、經查：
  (一)異議人有於97年4 月15日下午9 時許，於飲用酒類已達不能
    安全駕駛動力交通工具之程度後，猶騎乘系爭車輛沿高雄市
    ○○街往高雄縣大寮鄉方向行駛，行經高雄縣鳥松鄉○○路
    與大同路口前為警攔檢，並測得其吐氣所含酒精濃度為每公
    升0.68毫克，超過0.55之規定標準，高雄縣政府警察局交通
    警察隊遂對異議人當場舉發，經原處分機關於98年10月25日
    對異議人裁處罰鍰49,500元，吊扣異議人小型車普通駕駛執
    照12個月，並應參加道路交通安全講習；另異議人涉犯刑法
    第185 條之3 不能安全駕駛動力交通工具而駕駛罪之刑事案
    件部分，則經臺灣高雄地方法院檢察署檢察官以97年度偵字
    第12281 號為緩起訴處分，緩起訴期間為1 年，異議人並應
    於緩起訴期間屆滿前3 個月，向指定之公益團體、地方自治
    團體或社區提供60小時之義務勞務及接受2 場次之法治教育
    ，於97年6 月14日經臺灣高等法院高雄分院檢察署駁回再議
    確定，嗣臺灣高雄地方法院檢察署檢察官雖撤銷前開緩起訴
    處分，向本院聲請簡易判決處刑，惟本院認該撤銷緩起訴處
    分係重大違背法令，不生實質之效力，逕為不受理判決，緩
    起訴期間因而於98年6 月3 日屆滿等情，為異議人所不爭執
    ，且有高雄縣政府警察局高警交字第N00000000 號舉發違反
    道路交通管理事件通知單、酒精濃度檢測單、交通部公路總
    局高雄區監理所高監自裁字第裁80-N00000000號裁決書、上
    開緩起訴處分書、臺灣高等法院高雄分院檢察署97年度上職
    議字第2751號處分書、臺灣高雄地方法院檢察署檢察官98年
    度撤緩字第216 號撤銷緩起訴處分書、98年度撤緩偵字第
    213 號聲請簡易判決處刑書、本院98年度審交易字第466 號
    刑事判決、臺灣高等法院被告前案紀錄表、汽車駕照基本資
    料、證號查詢汽車駕駛人各1 份在卷可稽，此部分事實要堪
    認定。
  (二)參諸前揭行政罰法第26條之立法理由，明確揭示：「一、行
    為同時觸犯刑事法律及違反行政法上義務規定時，由於刑罰
    與行政罰同屬對不法行為之制裁，而刑罰之懲罰作用較強，
    故依刑事法律處罰，即足資警惕時，實無一事二罰再處行政
    罰之必要。且刑事法律處罰，由法院依法定程序為之，較符
    合正當法律程序，應予優先適用。但罰鍰以外之沒入或其他
    種類行政罰，因兼具維護公共秩序之作用，為達行政目的，
    行政機關仍得併予裁處，故為第一項但書規定。」是在刑罰
    與行政罰之處罰目的相同且處罰手段相同之情形，若依刑事
    法律處罰，即足以警惕行為人，則無再對行為人處以行政罰
    或罰鍰之必要，但例外在沒入或其他種類行政罰，因兼具維
    護公共秩序之作用，為達行政目的，行政機關仍得對行為人
    併予裁處。至被告經檢察官為「緩起訴處分」者，固於緩起
    訴處分期滿未經撤銷時，與不起訴處分確定之效果相同，非
    有刑事訴訟法第260 條之事由，不得對於同一案件再行起訴
    ，惟94年2 月5 日公布之行政罰法第26條第2 項，既僅臚列
    「不起訴處分或無罪、免訴、不受理、不付審理之裁判確定
    者」，未將91年2 月8 日即已增定公布之「緩起訴處分」一
    併納入，自應認係立法者有意排除。再者，被告經檢察官為
    緩起訴處分者，仍認為其成立死刑、無期徒刑或最輕本刑3
    年以上有期徒刑以外之罪，僅係法律賦予檢察官一定之裁量
    權，於檢察官參酌刑法第57條所列事項及公共利益之維護後
    ，認對被告以緩起訴為適當時，得對被告為緩起訴處分，非
    指被告不成立刑事犯罪，故與上開行政罰法第26條第2 項列
    舉之不起訴處分、無罪、免訴、不受理、不付審理之情形迥
    異，而類似於法院對被告所為之緩刑宣告。況檢察官對被告
    為緩起訴處分，並命被告應於一定期間內遵守或履行刑事訴
    訟法第253 條之2 第1 項各款所定之緩起訴處分條件，該等
    緩起訴處分條件名義上雖非刑罰，但仍係一種特殊的處遇措
    施，足以減少被告之財產或課予被告一定之義務，性質上屬
    於干預人民自由、權利之處分，與刑事制裁無異，實質上為
    刑事處罰。故檢察官為緩起訴處分並命向公益團體捐款者，
    其捐款解釋上亦屬道路交通管理處罰條例第35條第8 項所規
    定之罰金，監理機關雖不得再為行政裁罰，惟若行為人所支
    付之緩起訴處分金，未達道路交通管理處罰條例第92條第3
    項所訂最低罰鍰基準規定者，依該條例第35條第8 項之規定
    ，即須補繳不足最低罰鍰之部分，始為適法（臺灣高等法院
    暨所屬法院97年度法律座談會刑事類提案第39號參照），故
    仍有行政罰法第26條第1 項「一行為不二罰」規定之適用。
  (三)本件異議人既於原處分機關裁處行政罰前，即經檢察官為上
    開附加命異議人於緩起訴期間屆滿前3 個月，向指定之公益
    團體、地方自治團體或社區提供60小時之義務勞務及接受2
    場次法治教育條件之緩起訴處分確定，緩起訴期間並於98年
    6 月3 日屆滿，而該緩起訴處分條件，依前開說明，係一種
    特殊的處遇措施，性質上屬於干預人民一般行為自由之處分
    ，實質上係刑事處罰無疑，是揆諸上開行政罰法第26條第1
    項之規定，自不得再對異議人處以罰鍰，僅得對異議人處以
    沒入或其他種類之行政罰。原處分機關就異議人同一酒後駕
    車行為，再予以裁處罰鍰49,500元，有違一行為不二罰原則
    。至原處分機關對異議人裁處吊扣小型車普通駕駛執照12個
    月及接受道路交通安全講習部分，分別為剝奪資格、警告性
    之處分，依行政罰法第2 條第2 款、第4 款，屬於其他種類
    之行政罰，依同法第26條第1 項但書之規定，自得併予裁罰
    之。又因聲明異議乃一種司法救濟途徑，由法院審查受處分
    人所涉之違規事實是否成立及原處分所適用之法條是否正確
    ，故於原處分違法時，法院應自為處分，就吊扣駕駛執照、
    接受道路交通安全講習等處罰效果，一併重新諭知（臺灣高
    等法院暨所屬法院98年度法律座談會第23號提案研討結果）
    。
  (四)綜上所述，原處分機關對異議人裁處罰鍰49,500元，與一行
    為不二罰之原則相違，難謂適法，是異議人聲明異議為有理
    由，應由本院將原處分撤銷，重新諭知如主文第2 項所示之
    處分。
五、據上論斷，應依道路交通案件處理辦法第20條前段，裁定如
    主文。
中    華    民    國    98    年    12    月    28    日
                      交通法庭  法  官  吳佳樺
以上正本證明與原本無異。
如不服本裁定，應於收受送達後5 日內向本院提出抗告狀。
中    華    民    國    98    年    12    月    28    日
                                書記官  廖佳玲

司法院資訊處製作；財團法人民間司法改革基金會備份。
